【裁判字號】    99,易,920
【裁判日期】    990528
【裁判案由】    妨害自由
【裁判全文】
臺灣板橋地方法院刑事判決               99年度易字第920號
公  訴  人  臺灣板橋地方法院檢察署檢察官
被      告  丙○○
選任辯護人  余德正律師
上列被告因恐嚇案件，經檢察官提起公訴（99年度偵續字第162
號），本院判決如下：
    主    文
丙○○犯恐嚇危害安全罪，處有期徒刑肆月，如易科罰金，以新
臺幣壹仟元折算壹日。
    事    實
一、丙○○係甲○○配偶丁○○之胞兄，黃秋菊係甲○○之母，
    故丙○○與甲○○、黃秋菊間均屬家庭暴力防治法第3 條第
    4 款之家庭成員關係。丙○○於民國98年7 月22日下午3 時
    30分許，因陪同丁○○至甲○○位在臺北縣三重市○○街89
    號住處取走物品，竟基於恐嚇之犯意，先在該處1 樓門前，
    以加害身體之事對甲○○及黃秋菊恫稱：要對付你們，讓你
    們好看，沒辦法在這裡生存下去等語，復接續於上址2 樓客
    廳處，以加害生命、身體、財產之事對甲○○及黃秋菊恫稱
    ：要放火燒房子等語，恐嚇2 人，造成其等心生畏懼，致生
    危害於安全。
二、案經臺北縣政府警察局三重分局報請臺灣板橋地方法院檢察
    署檢察官偵查起訴。
    理    由
壹、程序部分：
一、告訴人甲○○於偵查中之陳述，得作為證據：
  (一)按刑事訴訟法第158 條之3 規定：證人、鑑定人依法應具結
    而未具結者，其證言或鑑定意見，不得作為證據。所謂「依
    法應具結而未具結者」，係指檢察官或法官依同法第175 條
    之規定，以證人身份傳喚被告以外之人（證人、告發人、告
    訴人、被害人、共犯或共同被告）到庭作證，或雖非以證人
    身份傳喚到庭，而於訊問調查過程中，轉換為證人身分為調
    查時，此時渠等供述之身份為證人，則檢察官、法官自應依
    同法第186 條有關具結之規定，命證人供前或供後具結，其
    陳述始符合同法第158 條之3 之規定，而有證據能力。若檢
    察官非以證人身份傳喚而以共犯、同案被告身份傳喚到庭為
    訊問時，其身份既非證人，即與「依法應具結」之要件不合
    ，縱未命其具結，純屬檢察官調查證據職權之適法行使，當
    無違法可言。而前揭不論係本案或他案在檢察官面前作成未
    經具結之陳述筆錄，係屬被告以外之人於偵查中向檢察官所
    為之陳述，本質上屬於傳聞證據，基於保障被告在憲法上之
    基本訴訟權，除該被告以外之人有同法第159 條之3 各款之
    情形外，如已經法院傳喚到庭具結而為陳述，並經被告之反
    對詰問，前揭非以證人身份而在檢察官面前未經具結之陳述
    筆錄，倘合於同法第159 條之1 第2 項或第159 條之5 之情
    形，非不得為證據，不能因陳述人未經具結，即當然依同法
    第158 條之3 之規定，排除其證據能力（最高法院99年台上
    字第1330號判決參照）。
  (二)查關於告訴人甲○○於偵查中之陳述，被告丙○○及其辯護
    人均未釋明其何有上開例外情形，本院並依職權審酌上開陳
    述之外部附隨環境或條件，即其當時陳述時之偵查筆錄製作
    之原因、過程及其功能等加以觀察其信用性，並無顯不可信
    之情況（最高法院96年台上字第3070號判決參照），且其後
    於審判中經傳喚到庭具結作證，並由被告之辯護人進行詰問
    ，亦給予被告對質之機會，認具有證據能力。
二、證人乙○○關於「聽聞自鄰居陳述」部分，不得作為證據：
  (一)被告以外之人於審判外就其親自聞見或經歷之事實所為之言
    詞或書面陳述，屬「狹義傳聞證據」，原則上不具證據能力
    。惟刑事訴訟法設有例外容許之要件，得作為證據。而被告
    以外之人於該被告之案件審判中，到庭以言詞或書面轉述原
    供述之「被告」或「被告以外之人」所陳述內容之「傳聞證
    言」或「傳聞書面」，與上開情形有異，然仍屬傳聞證據之
    性質則同，依傳聞法則，原則上亦認不具證據能力，不得以
    之作為認定犯罪事實之依據。惟：若被告以外之人所轉述原
    供述之「被告」所陳述內容之「傳聞證言」或「傳聞書面」
    ，經被告以言詞或書面予以承認，或被告表示放棄其反對詰
    問權者，應視同被告自己之供述，苟被告之該原供述係出於
    任意性，法院復認具備適當性之要件時，依同法第159 條之
    5 之法理，例外得作為證據。此於被告以外之人所轉述原供
    述之「被告以外之人」所陳述內容之「傳聞證言」或「傳聞
    書面」，經當事人同意，法院復認具備適當性之要件時，亦
    同。至若原供述之「被告」否認該陳述；或原供述之「被告
    以外之人」已死亡、身心障礙致記憶喪失或無法陳述、滯留
    國外或所在不明而無法傳喚或傳喚不到、到庭後無正當理由
    拒絕陳述等因素，致客觀上不能陳述並接受詰問，而到庭之
    「傳聞證人」已依人證程式具結陳述並接受詰問，且該「傳
    聞證言」或「傳聞書面」具備特別可信性及證明犯罪事實存
    否所不可或缺之必要性嚴格條件，依同法第159 條之3 之法
    理，亦得例外作為證據，用以兼顧人權保障與真實發現，並
    維護司法正義（最高法院98年台上字第2226號判決參照）。
  (二)查證人乙○○轉述「聽聞自鄰居陳述」部分，依前開說明，
    係屬傳聞證據，且被告並不同意作為證據，復未具備客觀上
    無法詰問該鄰居之情形，又不具有可信之特別情狀，應認不
    得作為本案證據。
三、告訴人黃秋菊、證人乙○○（除前述二以外部分）於偵查中
    之結證，得作為證據：
  (一)按詰問權係指訴訟上當事人有在審判庭輪流盤問證人，以求
    發現真實，辨明供述證據真偽之權利，屬於人證調查證據程
    序之一環；與證據能力係指符合法律所規定之證據適格，而
    得成為證明犯罪事實存在與否之證據資格，性質上並非相同
    。被告以外之人於偵查中向檢察官所為之陳述，依刑事訴訟
    法第159 條之1 第2 項之規定，除反對作為本件證據之一方
    釋明有顯不可信情況外，原則上屬於法律規定為有證據能力
    之傳聞證據（最高法院96年台上字第4064號、第3481號判決
    參照）。
  (二)查黃秋菊、乙○○（除前述二以外部分）於偵查中向檢察官
    所為之具結陳述，被告及其辯護人均未釋明其有上開例外情
    形，本院並依職權審酌其2 人所為陳述之外部附隨之環境或
    條件，即其當時陳述時之偵查筆錄製作之原因、過程及其功
    能等加以觀察其信用性，並無顯不可信之情況，且其後於審
    判中經被告之辯護人進行詰問，亦給予被告對質之機會，認
    具有證據能力。
四、告訴人甲○○於警詢陳述，不得作為證據：
  (一)按被告以外之人，於審判外之言詞或書面陳述，除法律有規
    定者外，不得作為證據，刑事訴訟法第159 條第1 項定有明
    文。
  (二)查甲○○於警詢之陳述，係被告以外之人於審判外之言詞陳
    述，而為傳聞證據，依上開說明，原則上屬於無證據能力之
    證據；又無同法第159 條之2 、第159 條之3 所載例外可取
    得證據能力之情形，故無證據能力。
五、按被告以外之人於審判外之陳述，雖不符前4 條之規定，而
    經當事人於審判程序同意作為證據，法院審酌該言詞陳述或
    書面陳述作成時之情況，認為適當者，亦得為證據。當事人
    、代理人或辯護人於法院調查證據時，知有第159 條第1 項
    不得為證據之情形，而未於言詞辯論終結前聲明異議者，視
    為有前項之同意，刑事訴訟法第159 條之5 定有明文。經查
    ，檢察官、被告、辯護人於本院言詞辯論終結前，就本判決
    所引，除前述一至四以外之屬於審判外陳述之證據，知有刑
    事訴訟法第159 條第1 項不得為證據之情形，皆未聲明異議
    ，且本院審酌該證據作成情況均無不適當之情形，是依上開
    規定，認得作為本案證據。
貳、實體部分：
一、訊據被告固不否認有於上述時、地，陪同丁○○至甲○○住
    處拿取物品之事實，惟矢口否認有何恐嚇甲○○、黃秋菊之
    犯行，辯稱：當天雖然有因為發生爭執而說話大聲了點，但
    沒有恐嚇甲○○、黃秋菊云云。經查：
  (一)關於被告接續於甲○○住處1 樓門外、2 樓客廳處恐嚇之行
    為，已經告訴人甲○○於偵、審中陳稱：被告剛到1 樓我家
    門口就開始大聲叫囂，當時警察還沒到，而我們彼此是面對
    面相隔大約一個人的距離，被告即恐嚇我及我母親說「要對
    付並讓你們好看，我是軍官什麼都不怕，要讓你們沒有辦法
    在這裡生存。」等語，後來被告跟丁○○因為要拿東西而上
    2 樓，被告又在2 樓客廳處以「要放火燒房子」等語恐嚇我
    及我母親等語明確（見偵卷第19頁、本院卷第44頁反面至46
    頁），核與告訴人黃秋菊於偵、審中所證：被告剛到就在1
    樓騎樓處指著我並對我女兒甲○○說「要對付並讓你們好看
    ，讓你們在這裡沒有辦法生存下去，我是軍官，沒有在怕。
    」，後來被告又在2 樓客廳處大聲說「要放火燒房子」，讓
    我十分害怕等語相符（見偵卷第20頁、本院卷第46頁反面至
    47頁反面）；參以證人乙○○於偵、審時亦證稱：當天在警
    察到場前，我有聽到吵架聲，是一名男子大聲以國語說我是
    軍官等類似在吵架的話，音量大到連我在5 樓都聽得到等語
    （見偵(二)卷第6 頁、本院卷第48頁反面、49頁），足見被告
    確有以前揭言語接續恐嚇甲○○、黃秋菊無訛。
  (二)雖甲○○於偵查中並未指訴被告於1 樓門外處恐嚇時，有說
    要讓伊與母親黃秋菊在該處無法生存下去之話語；而黃秋菊
    則未提及被告有說要讓兩人好看之話語；然觀諸甲○○、黃
    秋菊當日偵查筆錄可知，甲○○僅於回答檢察官詢問「事實
    經過？」之問題時，講述遭恐嚇前後經過、內容，而答稱「
    他們抵達後員警還沒到達前，就在樓下叫囂，恐嚇威脅我，
    說要對付我與我母親，並且說要對付我們，說要讓我們好看
    ，事後警察到場，我們就偕同警察上樓搬走他們的東西，被
    告並在2 樓處又跟我說要放火燒我家。」等語（見偵(一)卷第
    19頁）；而黃秋菊係於回答檢察官詢問「事實經過？」之問
    題時，答稱「被告在我家門前大吵大鬧，說要對付我，要讓
    我在這裡住不下去，無法在鄰居間立足。」等語，足見檢察
    官當日並未要求其等鉅細靡遺陳述遭恐嚇之全部細節，也未
    給與補充、詳細追憶恐嚇內容之機會，亦無如審理時詳細詰
    問被告當日話語之全部內容，加以一般民眾之法律知識並無
    法精確分辨何種言詞係屬恐嚇之範疇，陳述時亦非如製作判
    決般務求精準；是以綜合上情，甲○○、黃秋菊偵查時縱對
    被告恐嚇話語之內容有所遺漏及稍有不明確，亦屬合理，尚
    難逕謂其等所言即屬虛偽。
  (三)被告雖矢口否認上情，而證人丁○○亦稱：當日在警察到場
    前，被告並未說要讓甲○○、黃秋菊好看，後來也沒有說要
    燒房子云云（見偵(一)卷第32頁）；又證人即當日到場處理之
    員警曾奕彰、林守賢則均證稱：當天在甲○○住處2 樓，我
    們都沒有聽到有人說要放火燒甲○○住處云云（見偵(一)卷第
    21頁）；而兩人出具之職務報告則記載「並沒有聽清楚是否
    有『要放火燒你家』等言論」（見偵(一)卷第4 頁）。然被告
    確有接續恐嚇甲○○、黃秋菊之事實，業如前述，且告訴人
    甲○○、黃秋菊與被告有姻親關係，在本案發生前又無仇怨
    ，衡情並無一致設詞誣攀被告之可能，所證自較被告之辯解
    為可採；且被告恐嚇音量之巨大，亦經證人乙○○證述如前
    ，顯非證人丁○○所謂「當天被告只是陪我去搬東西而已」
    之情，足見丁○○係因身為被告胞弟，又對於被告因陪同自
    己取物才發生本案有所愧疚，致證言對被告多所迴護而與事
    實相違，所證自無從採信。至於員警曾奕彰、林守賢證述部
    分，因兩人係於被告於1 樓門外之恐嚇行為完成後始到場，
    所言自無從據為有利被告此部分犯行（即恐嚇「要對付並讓
    你們好看，沒辦法在這裡生存下去」部分）之認定；又關於
    被告當日是否有對甲○○、黃秋菊恐嚇稱「要放火燒你家」
    等情，員警曾奕彰、林守賢於職務報告之記載與偵查中所證
    並不一致，一則謂「沒有聽清楚」，一則謂「沒有聽到」，
    顯然並不相符，而有可疑；又告訴人黃秋菊證稱：被告說要
    放火燒房子，警察有在現場，而且我女兒甲○○聽到後還有
    跟警察反應，但警察聽到後，卻還在跟被告聊天，說他們各
    是幾年次、各是幾期畢業的等語（見本院卷第47頁反面），
    核與告訴人甲○○所證：被告說「要放火燒掉房子」時，警
    察也在在客廳，且與被告面對面相隔2 、3 個人的距離，我
    聽到被告這麼說，就跟警察說「被告說要放火燒掉房子，可
    以放火燒房子嗎？」，但當天警察處理很消極，就是還在2
    樓客廳跟被告聊天，說說笑笑的，氣氛很好，聊他們彼此是
    哪裡畢業、哪一期的，而且被告是坐著，員警還是站著的等
    語相符（見本院卷第45頁及反面、46頁反面），足見員警曾
    奕彰、林守賢確存有迴護被告之心態，故所證方會與職務報
    告有上述矛盾之處；可見員警曾奕彰、林守賢之證言亦無從
    據為有利被告此部分犯行（即恐嚇「要放火燒你家」部分）
    之認定。
  (四)綜上所述，被告確有恐嚇甲○○、黃秋菊之事實，堪予認定
    ，其空言否認俱不足採。從而，被告本案犯行事證明確，應
    依法論科。
二、按家庭暴力者，謂家庭成員間實施身體或精神上不法侵害之
    行為；又家庭暴力罪者，謂家庭成員間故意實施家庭暴力行
    為而成立其他法律所規定之犯罪，家庭暴力防治法第2 條第
    1 項、第2 項分別定有明文。本案被告與告訴人甲○○、黃
    秋菊均為姻親關係，彼此間皆屬家庭暴力防治法第3 條第4
    款規定之家庭成員，故被告恐嚇甲○○、黃秋菊之所為，已
    屬家庭成員間實施精神不法侵害行為，即為家庭暴力防治法
    第2 條第1 項所稱之家庭暴力，且構成刑法上之罪，惟因家
    庭暴力防治法並無罰則之規定，而應依刑法之規定予以論罪
    科刑。是核被告所為，係犯刑法第305 條之恐嚇危害安全罪
    。被告以恫嚇行為，同時恐嚇甲○○、黃秋菊，觸犯構成要
    件相同之罪名，為同種想像競合犯，應依恐嚇危害安全罪處
    斷；又被告分別於甲○○住處1 樓門外、2 樓客廳處恐嚇之
    所為，係於密接時間、地點，本於單一決意陸續完成，應視
    為數個舉動之接續施行，為接續犯。再者，被告於甲○○住
    處1 樓門外為恐嚇行為時，並有稱「要讓你們沒辦法在這裡
    生存下去」等語，業如前述，此與前開已起訴部分有單純一
    罪之關係，應為起訴效力所及，本院基於裁判不可分之原則
    ，自得併予審理。
三、爰審酌被告罔顧親戚情誼，復不思尊重他人，並循理性方式
    、合法途徑解決問題，僅因細故即挑釁恐嚇他人，導致告訴
    人畏懼害怕，危害社會治安及民眾生活安全，且視法紀如無
    物，又尚未與告訴人和解或賠償其損失；然並無前科，素行
    良好，係因一時衝動致犯本案，惡性尚非重大，及其犯罪手
    段、目的、智識程度等一切情狀，量處如主文所示之刑，並
    諭知易科罰金之折算標準，以資儆懲。
據上論斷，應依刑事訴訟法第299 條第1 項前段，刑法第305 條
、第55條、第41條第1 項前段，刑法施行法第1 條之1 ，判決如
主文。
本案經檢察官楊景舜到庭執行職務。
中    華    民    國    99    年    5     月    28    日
                  刑事第十六庭  法  官  洪珮婷
以上正本證明與原本無異。
如不服本判決，應於送達後10日內，向本院提出上訴狀。
                                書記官  陳永訓
中    華    民    國    99    年    5     月    31    日
附錄本案論罪科刑法條：
中華民國刑法第305條
以加害生命、身體、自由、名譽、財產之事，恐嚇他人致生危害
於安全者，處2 年以下有期徒刑、拘役或3 百元以下罰金。

司法院資訊處製作；財團法人民間司法改革基金會備份。
